【裁判字號】    97,簡上,51
【裁判日期】    980420
【裁判案由】    塗銷所有權移轉登記等
【裁判全文】
臺灣基隆地方法院民事判決              97年度簡上字第51號
上  訴  人  乙○○
                        號5樓
訴訟代理人  李韶生律師
上  訴  人  丙○○
                        號5樓
訴訟代理人  甲○○
被  上訴人  摩根聯邦資產管理股份有限公司
法定代理人  丁○○
訴訟代理人  戊○○
上列當事人間請求塗銷所有權移轉登記等事件，上訴人對於民國
97年10月8日本院基隆簡易庭97年度基簡字第677號第一審判決提
起上訴，本院於民國98年4月6日言詞辯論終結，判決如下：
    主      文
上訴駁回。
第二審訴訟費用新臺幣參仟肆佰捌拾元由上訴人平均負擔。
    事實及理由
一、被上訴人在原審起訴主張：
(一)上訴人乙○○、丙○○為姊弟，上訴人乙○○與訴外人聯邦
    商業銀行股份有限公司（下稱聯邦銀行）簽訂以現金卡為工
    具之消費貸款契約，並領用現金卡借得款項，因上訴人乙○
    ○未依約清償借款本金新臺幣（下同）212,773元及利息、
    違約金，嗣聯邦銀行於民國（下同）95年6月28日將前開債
    權讓與被上訴人。詎上訴人乙○○為逃避強制執行，竟於95
    年1月19日將其所有坐落基隆市○○區○○段122地號、面積
    1,312平方公尺之土地 (權利範圍：82/10000)，及其上建物
    即門牌號碼基隆市信義區○○○路172巷87之22號5樓房屋 (
    權利範圍：全部。下稱系爭房地），以「買賣」為原因將系
    爭房地所有權移轉登記予上訴人丙○○。惟依遺產及贈與稅
    法第5條第6款規定「二親等以內親屬間財產之買賣視為贈與
    。但能提出已支付價款之確實證明，且該已支付之價款非由
    出賣人貸與或提供擔保向他人借得者，不在此限。」上訴人
    2人為姊弟，依前開規定，應就已支付買賣對價負舉證責任
    ，否則應視為贈與。而民法第244條第1項規定債務人所為之
    無償行為，有害及債權者，債權人得聲請法院撤銷之。上訴
    人乙○○將其僅有之系爭房地所有權移轉登記予上訴人丙○
    ○，自係有害於被上訴人之債權，被上訴人於97年4月7日得
    知上情，自得依法行使撤銷權。為此提起本件訴訟，請求：
    1.上訴人間就系爭房地於95年1月6日所為之買賣行為應予撤
    銷。
    2.上訴人丙○○應將系爭房地經基隆市信義地政事務所於95
    年1月19日收件登記字號095年基信字第006100號所為登記原
    因買賣之所有權登記塗銷。
(二)對上訴人抗辯之陳述：
    上訴人雖抗辯就系爭房地之所有權移轉登記確有給付價金，
    並非無償云云。縱上訴人就系爭房地之買賣，係屬有償，然
    上訴人間就系爭房地之買賣價金為120萬元，但系爭房地於
    95 年法拍時之成交價約在160至180萬元間，因此該價金顯
    不相當，且系爭房地至今仍以上訴人乙○○為貸款人，且上
    訴人丙○○於簽約之時人在國外，均與常理不符，應可推定
    上訴人間就系爭房地之有償行為，有損害被上訴人利益之情
    事，被上訴人亦得主張依民法第244條第2項之規定撤銷之。
二、上訴人乙○○與丙○○對於其2人於95年1月19日以買賣為原
    因，由上訴人乙○○將系爭房地所有權移轉登記予上訴人丙
    ○○之情並不爭執。惟以：上訴人間固為姊弟關係，且上訴
    人丙○○於系爭房地之簽約、移轉之時雖人在國外，然就系
    爭房地之買賣確屬真實，並非無償贈與，系爭房地之買賣及
    移轉均透過代書辦理，上訴人丙○○確實有給付部分價金，
    其餘部分即貸款差額，由上訴人丙○○繳納房貸，此有系爭
    房地買賣契約書、匯款水單、存摺記錄為證等語，資為抗辯
    。並聲明：被上訴人在原審之訴駁回。
三、本件原審對於被上訴人之請求，判決上訴人間就系爭房地於
    95年1月6日所為之買賣行為應予撤銷，上訴人丙○○併應將
    系爭房地經基隆市信義地政事務所於95年1月19日收件登記
    字號095年基信字第006100號所為登記原因買賣之所有權登
    記塗銷。上訴人就原審判決全部聲明不服，提起上訴，並聲
    明：(一)原判決廢棄。(二)被上訴人在原審之訴駁回；上訴人之
    上訴理由除與原審相同部分予以引用外，並補充陳稱：
    (一)上訴人丙○○部分：
      上訴人丙○○於買受系爭房地之時，雖人不在國內，但買
      賣過程均委由訴外人甲○○處理，且上訴人丙○○支付價
      金120萬元之方式，係上訴人丙○○於95年1月10日自美國
      電匯5萬元，及承接系爭房地貸款餘額約113萬元，另再扣
      抵上訴人乙○○陸續積欠上訴人丙○○之80餘萬元，故系
      爭房地之成交價約在200萬元左右。且上訴人丙○○於買
      受系爭房地之後，均按月電匯7千至8千元至貸款帳戶繳交
      貸款利息。
    (二)上訴人乙○○部分：
      系爭房地之價款係上訴人丙○○於95年1月10日自美國電
      匯5萬元，及承接系爭房地貸款餘額約113萬元，另再扣抵
      上訴人乙○○積欠上訴人丙○○之美金8千元，合計約147
      萬元左右，先予敘明。又原審以被上訴人提出之不動產成
      交價，以上訴人間就系爭房地之成交價120萬元，顯然低
      於行情價160至180萬元間，而認定上訴人間有詐害債權人
      之意思，然被上訴人所提出之估價單並未經過鑑價，不足
      以作為認定系爭房地確實行情價之依據，況且依上訴人所
      收集之本院94年度就系爭房地附近之不動產之法拍價格，
      上訴人間就系爭房地之成交價14 7萬元顯高於法拍屋之價
      格，且系爭房地之價格亦不值160至180萬元間等語。
    被上訴人則聲明：駁回上訴，被上訴人之答辯意旨除與原審
    相同部分予以引用外，並補充辯稱：
    (一)觀諸系爭房地之買賣契約書所載，系爭房地之價款為120
      萬元，而非上訴人所稱之147萬元或200萬元。
    (二)法拍屋之價格，因至少皆為數次減價拍賣後之價格，其價
      格已遠低於94年間之一般市價，若依上訴人乙○○於97年
      12月25日所提之法拍屋成交價，回推原始鑑定價格，系爭
      房地亦有180至200萬元以上之價格，此與被上訴人在原審
      所提供之不動產成交價格一致。
    (三)上訴人乙○○於97年12月16日準備程序稱，因上訴人間為
      親屬並有債務關係故將系爭房地過戶，然上訴人丙○○長
      期旅居國外，無購買系爭房地之急切需要，但上訴人乙○
      ○仍以遠低於市價之價格過戶予上訴人丙○○任其閒置，
      且上訴人丙○○訂約之時人在國外，系爭房地買賣契約亦
      無任何代理人簽名蓋章，以上皆與常理不合，其買賣行為
      實屬可議。
四、兩造爭執及不爭執之事項
(一)不爭執之事項：
  1.上訴人乙○○為被上訴人所稱上開現金卡債務之債務人，債
    務已屆清償期，仍未全部清償。
  2.上訴人丙○○與乙○○為姊弟關係。上訴人乙○○與丙○○
    於95年1月6日就系爭房地簽訂買賣契約，復於同月19日以買
    賣為原因，由上訴人乙○○將系爭房地所有權移轉登記予上
    訴人丙○○。
  3.上訴人周志鑑與丙○○就系爭房地之買賣係屬有償行為。
  4.系爭房地簽約、所有權移轉登記之時，上訴人丙○○人在國
    外。
  5.系爭房屋目前為空屋，無人居住。
(二)爭執之事項：
    上訴人間就系爭房地所有權移登記之原因行為即有償之買賣
    行為，是否為有害於債權人之詐害行為，因而為上訴人乙○
    ○之債權人即被上訴人，得行使依民法第244條第2項規定之
    債權人撤銷權？
五、得心證之理由
(一)按民法第245條規定「前條撤銷權，自債權人知有撤銷原因
    時起，一年間不行使，或自行為時起，經過十年而消滅。」
    所謂「知」有撤銷原因之知，係指明知而言。其因過失而不
    知者，並不包括在內。如當事人間就「知」之時間有所爭執
    ，應由賠償義務人就請求權人知悉前之事實負舉證責任（參
    見最高法院72年度台上字第1428號判例）。本件被上訴人主
    張其知有撤銷原因乃在97年4月7日因查詢系爭房地資料之時
    ，始知有撤銷原因，上訴人就此並不爭執，應認被上訴人尚
    未逾越法定行使債權人撤銷權之除斥期間。
(二)次按債權人依民法第244條第2項規定，撤銷債務人所為之有
    償行為者，祇須具備下列之條件：1.為債務人所為之法律行
    為。2.其法律行為有害於債權人。3.其法律行為係以財產權
    為目的。4.債務人於行為時，明知其行為有害於債權人，受
    益人於受益時，亦明知其事情。至於債務人之法律行為除有
    特別規定外，無論為債權行為抑為物權行為，均非所問，並
    撤銷該詐害的債權行為，具有物權的效力，如有基於該債權
    行為之物權行為，撤銷該債權行為效力，及於基於該債權行
    為之物權行為，此有最高法院42年度台上字第323號判例意
    旨可資參照。又按民法第244條第2項撤銷權之行使，以債務
    人於行為時明知有損害於債權人之權利，且受益人於受益時
    亦知其情事為要件。在買賣行為之情形，須對價與客觀價值
    顯不相當，始能認為債務人明知有損害於債權人之權利，及
    受益人亦知情受益。苟其對價與客觀價值非不相當，則債務
    人之財產並未減少，難謂有損害於債權人之權利，且買受人
    支出相當之對價而買受其物，亦無受益之可言，自非債權人
    所得任意訴請撤銷。經查：
    1.系爭房地不動產買賣契約書第二條明載「價款議定  本買
      賣總價款為新台幣壹佰貳拾萬元整。」 (見原審卷第61頁
      ) ，且上訴人乙○○於原審審理時亦陳稱：「 (是否買賣
      壹佰貳拾萬元？)是」等語 (見原審卷第53頁第10至12 行
      )，嗣被上訴人於97年8月6日原審審理時一再主張系爭房
      地之價款120萬元與市價顯不相當，上訴人乙○○對此亦
      未有任何之爭執 (見原審卷第70至71頁)，足認系爭房地
      之買賣價款確係120萬元。嗣上訴人乙○○、丙○○於本
      院審理時否認系爭房地之買賣價款僅為120萬元，然上訴
      人乙○○陳稱買賣價款為147萬元，上訴人丙○○則陳稱
      買賣價款為200萬元左右，身為系爭房地買賣之兩造對於
      買賣重要之點之價款竟然所述彼此不符，實違常理，自應
      以明載於買賣契約書之價款及上訴人乙○○於原審自認之
      價款為準，是上訴人乙○○、丙○○嗣於本院審理時所稱
      之買賣價款147萬元或200萬元左右，均非真實，難以採信
      。
    2.上訴人乙○○於本院審理時自承系爭房地其原係以220萬
      元購入，嗣以系爭房地向台灣中小企業銀行股份有限公司
      設定本金最高限額220萬元之抵押權，實際貸得194萬元，
      復有系爭房地建物登記第二類謄本在卷可稽（見原審卷第
      13、14頁）。而衡諸常情，銀行於辦理不動產擔保貸款時
      ，均先由徵信單位就借款人所提供擔保之不動產完成估價
      、鑑價工作，再依鑑價結果辦理擔保借款，故其實際貸與
      金額通常在鑑價金額之內，以憑保障其後不履行而拍賣擔
      保物完全取償，銀行就系爭房地雖設定220萬元最高限額
      抵押權，然實際係以194萬元貸款予上訴人乙○○，上訴
      人乙○○就系爭房地縱不能以購入之原價220萬元變價賣
      出，然至少亦有194萬元上下之市價，即使再以實際貸款
      194 萬元之八成計價亦有157萬元之價值，其市價亦在157
      萬元至194萬元之間，此與被上訴人於原審所提出「成屋
      95 年4月～6月成交行情表」所示，同屬深澳坑路第5層、
      屋齡8年房屋之成交價160萬元、180萬元之價格相當，至
      觀諸上訴人乙○○於本院審理時所提出之94年本院法拍屋
      價格表，深澳坑路4樓、5樓房屋之法拍拍定價僅有153萬
      元、115萬元，且有部分2樓房屋經4拍仍未成交，然法拍
      屋一般而言本較市價為低，此為公眾周知之事實，而上訴
      人乙○○所提出之153萬元、115萬元法拍拍定價，分別係
      屬3拍、4拍，已經2次、3次之減價拍賣，若回推其原始鑑
      定價格即市價亦均遠超120萬元之上，此外復參諸上訴人
      丙○○長期旅居國外，且購入系爭房地後迄今既未自住，
      亦未出租收益，顯然上訴人丙○○締約之時並無急需購入
      系爭房地之動機，其所以願意購入系爭房地無非貪圖其價
      款遠低於市價，足以認定系爭房地之買賣價款與市價為顯
      不相當，且上訴人於締約時均明知其情事。
    3.上訴人間就系爭房地所為買賣之債權行為，係以財產權為
      標的，有害於其債權人，不但為上訴人乙○○明知，且為
      上訴人丙○○所明知，被上訴人自得依民法第244條第2項
      規定，撤銷上訴人間就系爭房地之債權行為即系爭房地之
      買賣契約，上訴人徒以系爭房地之買賣確為有償，而否認
      系爭房地之買賣為有害於上訴人乙○○之債權人之詐害行
      為，無從採信。從而，被上訴人本於民法第244條第2項規
      定，請求撤銷上訴人間就系爭房地所為之買賣契約，於法
      自屬有據，應予准許。
(三)末按民法第244條第2項規定之撤銷訴權兼有形成權及請求權
    之性質，故訴請撤銷債務人與相對人間所為詐害行為者，亦
    得同時請求塗銷該所有權移轉登記（最高法院75年度台抗字
    第71號裁定意旨參照）。系爭房地已登記於上訴人丙○○之
    名下，基於物權之無因性，雖原因行為經撤銷，然不動產之
    登記未塗銷前，該登記仍為有效，故該登記決定塗銷與否之
    處分權能，僅存在於上訴人丙○○，是就塗銷系爭房地登記
    部分，以系爭房地之登記所有權人為被告，故被上訴人訴請
    撤銷上訴人間就系爭不動產所為買賣之債權行為之同時，亦
    得請求法院判決塗銷上訴人丙○○就系爭房地之所有權登記
    。從而，被上訴人依民法第244條第2項除請求撤銷兩造間就
    系爭房地所為之買賣契約外，並對上訴人丙○○請求塗銷系
    爭房地所有權移轉登記，於法亦屬有據，應予准許。
六、從而，被上訴人依民法第244條第2項之規定，訴請撤銷兩造
    間就系爭房地所為之買賣契約，並對上訴人丙○○請求塗銷
    系爭房地所有權移轉登記，自屬正當，應予准許。原審為被
    上訴人勝訴之判決，洵無不合。上訴論旨指摘原判決不當，
    求予廢棄，為無理由，應予駁回。
七、據上論結，本件上訴為無理由，依民事訴訟法第436條之1第
    3項、第449條第1項、第78條、第85條第1項前段、第87條第
    1 項，判決如主文。
中    華    民    國    98    年    4     月    20    日
                  民事庭審判長法  官  李媛媛
                              法  官  姚貴美
                              法  官  徐世禎
以上正本係照原本作成。
本件判決不得上訴。
中    華    民    國    98    年    4     月    20    日
                              書記官  周素秋


司法院資訊處製作；財團法人民間司法改革基金會備份。
